【裁判字號】    88,易,2959
【裁判日期】    890720
【裁判案由】    竊盜
【裁判全文】
臺灣臺北地方法院刑事判決                       八十八年度易字第二九五九號
    公  訴  人  臺灣臺北地方法院檢察署檢察官
    被      告  甲○○
    選任辯護人  藺超群
右列被告因竊盜案件，經檢察官提起公訴（八十八年度偵字第七０七二號），本院判
決如左：
    主      文
甲○○無罪。
    理      由
一、公訴意旨略以：如附件起訴書所示。
二、按犯罪事實應依證據認定之，無證據不得推定其犯罪事實，刑事訴訟法第一百五
    十四條定有明文。又所謂認定犯罪事實之證據，係指足以認定被告確有犯罪行為
    之積極證據而言，如未發現相當證據，或證據不足以證明，自不能以推測或擬制
    之方法，以為裁判基礎，最高法院四十年台上字第八六號著有判例可稽。又「無
    辜之推定」乃刑事司法程序上之基本原則，此種原則表現在刑事案件中，只是另
    一種形式表示負擔之法則。易言之，刑事案件之追訴，必須提出證據（舉證負擔
    ），並需說服至無合理懷疑之地步（證明負擔），始能謂被告有罪。又此處所謂
    「合理的懷疑」是指在一切證據經過全部的比較或考慮後，審理事實的法官本於
    道義良知，對於該項證據有可以說出理由來的懷疑，此時對於追訴之事實，便不
    能信以為真，便應對被告作出無罪之判決。又該項無「合理懷疑」（證明之負擔
    ）應到達何種程度，一般原則上應依民事訴訟與刑事訴訟的分別，而有不同之要
    求，以淺顯易懂之概念而言，前者（民事訴訟）乃錢債細故，後者（刑事訴訟）
    係人命關天。對於刑事案件之被告，用有罪之判決剝奪其生命、自由和名譽等法
    益，顯應需要更為嚴謹之法則，甚至罪刑越重者，應該要求說服（無合理懷疑）
    之程度也越高。在許多民事案件之判例上，除了證據優勢（ＰＲＥＰＯＮＤＥＲ
    ＡＮＣＥ）法則以外，還要有更進而有明白、強而有力、足使人信服之證據，刑
    事上應比前開要求更高，始得對被告為有罪之判決。最高法院八十八年台上字第
    九五四號判決亦認「認定犯罪事實所憑之證據，雖不以直接證據為限，間接證據
    亦包括在內，然而無論直接證據或間接證據，其為訴訟上之證明，須於通常一般
    人均不致有所懷疑，而得確信為真實之程度者，始得據為有罪之認定，倘其證明
    尚未到達此一程度，而有合理之懷疑存在時，即難遽採為不利被告之認定」（見
    卷附參考資料），即採此一見解。
三、公訴人認被告犯有刑法第三百二十一條第一項竊盜之罪嫌，無非係以被告甲○○
    之配偶秦興昌堅持提出告訴；花旗銀行之職員，即證人張佳倫於偵查期間之供述
    ；及告訴人秦興昌之遺書內曾載明花期銀行之保險箱中之定期存款單，應交付其
    教友張望豪代辦後事之款項，被告竟拒絕返還所取走之財物等，為其主要論據。
    訊之被告甲○○雖坦認有至臺灣花旗銀行松江分行開啟保管箱之行為，但堅詞否
    認有何竊盜行為，辯稱：告訴人秦興昌在上海飛機場有口頭授權我去開啟保管箱
    等語。經查：
    （一）刑法第三百二十一條第一項之竊盜罪，以行為人「意圖為自己或第三人不
          法所有」為要件，而所謂「意圖」，以口語化之文字表示之，係行為人抱
          持著「非這麼幹不可」之信念，與「故意」（直接故意、間接故意、確定
          故意、不確定故意）之概念迥然有別，倘若行為人欠缺竊取他人之物之意
          圖，即難繩以該罪。再者，「刑法上之竊盜罪，係以竊取他人所持有之物
          為成立要件，如對於自己持有他人所有物，而為不法取得之行為，即應成
          立侵占罪」，最高法院十九年臺上字第一六七三號判例可資參照。又，「
          侵占罪之主觀要件，須持有人變易其原來之持有意思而為不法所有之意思
          ，如僅將持有物延不交還，不能遽論以該罪」，最高法院二十三年上字第
          一九一五號判例亦可參酌。
    （二）公訴人起訴事實既認定「告訴人秦興昌於民國八十八年一月十九日，委託
          被告甲○○前往中國大陸上海浦東發展銀行，取出其所存放該銀行保險箱
          之物品，被告甲○○即趁此機會取得臺灣花旗銀行松江分行所租用保管箱
          （下簡稱系爭保管箱）之鑰匙及印章」，而該項事實亦為被告甲○○所坦
          認，復有上海徐匯區公證處出具之公證書及告訴人出具之委託書附卷可參
          ，由上開事實可以推論出，被告甲○○基於告訴人之委託，而合法取得開
          啟系爭保管箱之印鑑及鑰匙。而依花旗銀行松江分行之職員，即證人張佳
          倫在偵查中之供述「是一位女性帶秦興昌（告訴人）印鑑來，自稱是他太
          太，但未出示證明身分文件，並有帶保管箱鑰匙，依規定，他帶有印鑑及
          保管箱鑰匙，就必須讓他去開，但他開保險箱時候我不能在場．．．他起
          先拿來了二個印章都不對，是第三個才正確．．．」等語（見臺灣臺北地
          方法院檢察署八十八年度偵字第六九０四號偵卷八十八年五月十八日訊問
          筆錄），由其證言可知，凡持有保管箱印鑑及鑰匙的人，即有開啟該保管
          箱之權利，假若無鑰匙、印鑑，即無法開啟保管箱。此時，如非法竊得保
          管箱之鑰匙，再去開啟保險箱之行為，因為在竊取鑰匙時，法律即已評價
          為竊盜既遂，而其後開啟保管箱之行為，已為前面竊盜之犯意所概括，故
          其後開啟保管箱之行為，應係不罰之後行為，相對地，除非別有特別情事
          足認合法取得保管箱之鑰匙，並無持有並開啟該保管箱之權利，否則不應
          論合法持有保管箱者開啟保險箱之行為係竊盜罪，至於開啟保險箱後，將
          持有他人所有之物，據為己有，乃涉侵占與否之問題，應予究明。參之告
          訴人秦興昌與被告甲○○係夫妻關係，如告訴人對被告甲○○並無夫妻間
          信任之關係，焉會將鑰匙與印鑑交予被告？更何況，從經驗事實來看，夫
          妻間對於日常生活事務，常有相互協助、扶持、照顧之關係，難認任何事
          情皆有書面授權、書面委託，或者認為任何夫妻間之耳語、交辦、指示，
          必有第三人知悉，並以之為訴訟上之證明，顯非可能；而告訴人秦興昌在
          委託被告甲○○取得保管箱鑰匙等物後，從未向伊討回鑰匙、印鑑；也未
          見渠等夫妻感情破裂等情況證據（用以推論之間接事實）下，應可推論「
          被告合法持有保管箱之鑰匙，即合法持有系爭保管箱」之事實。反向言之
          據前理由三所言，本院毋需對前項「推論」有百分之百之確信，本院只要
          對前項「推論」，足以將之構成對本案被告甲○○無罪之「合理的可疑」
          ，即應對被告甲○○作出無罪之判決。
    （三）公訴人雖以告訴人秦興昌堅提告訴，及證人張佳倫之證言，作為認定被告
          甲○○有罪之證據。然而：
          １、本案在告訴人於八十八年一月二十七日提出對被告甲○○告訴之翌日
              ，被告甲○○曾委託許麗紅律師偕至醫院探視告訴人，而許麗紅律師
              於本院八十八年度自字第八五六號案件（此案係告訴人之子乙○○自
              訴被告甲○○偽造文書案件）到庭結證稱：「．．．二十八日我陪她
              （被告甲○○）去醫院，當時病房有秦興昌家人在，我們走進去，在
              外面等，秦興昌被推出來時，孫女（被告甲○○）問他為何要告她竊
              盜，秦興昌說沒有，但甲○○說『警察要把我抓走』，秦興昌就說我
              沒有告，就被護士小姐推到手術房內，我陪甲○○去醫院有二、三次
              ．．．第二、三次未有何爭執，最後一次八十八年二月十日我有到醫
              院去，我記得之前他們正辦好定居（按：即被告甲○○與告訴人秦興
              昌婚生子女來臺定居乙事），最後一次去醫院時甲○○事先告訴我要
              談入籍問題，我們去時，當時秦德昌（按：應為告訴人之子乙○○之
              筆誤）已在場，現場有一個錄音機，一開始有談財產如何分配，談論
              沒結果，秦家的人問秦興昌是否不要讓小孩子入籍，秦某沒有立刻回
              答，秦興昌顧左右而言他，之後他回答說『怎麼來，怎麼去，暫緩辦
              理』之類」等語，有該案八十八年十一月二十五日訊問筆錄在卷可參
              。從該項證言可以窺知，斯時被告甲○○與秦興昌之子乙○○間，因
              遺產如何分配及被告甲○○與告訴人秦興昌之婚生子女是否入中華民
              國國籍二事爭執甚烈，方會衍生本案出現。而告訴人秦興昌於八十八
              年一月二十七日先提告訴，一月二十八日又對被告甲○○表示沒有告
              他，旋於八十八年二月二十六日死亡，告訴人之子乙○○於本院審理
              時又表示：「以前都是誤會，現在溝通好了」等語（見本院八十九年
              七月十一日審理筆錄），則告訴人當時在重病之情形下，究有無告訴
              之意思，已非無疑。該項懷疑，足以使本院對告訴人因一時氣憤，狀
              告甲○○，而不理會曾經授權被告甲○○取得保管箱物品之事實，構
              成「合理的可疑」，換言之，亦足作為本院對被告無罪合理之可疑。
          ２、更何況，證人張佳倫雖然供述被告甲○○連續拿兩個印章都不對，拿
              第三個印鑑章才對等語，而成為公訴人憑以認被告甲○○有竊盜犯意
              之事實，然而，拿印章發生錯誤之生活事實，所在多有，縱使是該保
              管箱本人至銀行開啟保險箱，也有可能因印鑑章過多而發生錯誤，公
              訴人縱然以之為「合理的懷疑」作為起訴之論據，然而，尚無其他強
              而有力、毫無令人懷疑之證據足以使本院對被告甲○○犯竊盜罪得有
              肯定之心證，自無法以證人張佳倫之供詞必然推論被告甲○○主觀上
              有何竊盜之意圖（口語化即是無法推論被告有非偷不可的意圖）。再
              者，被告甲○○與告訴人秦興昌為夫妻關係，被告甲○○持有系爭保
              管箱之鑰匙及印鑑難謂無開啟之權利，已如前述，則被告甲○○開啟
              後所得之房地所有權狀及定期存款單，在被告甲○○沒有動用所取得
              之權狀或存單之情況下；或被告甲○○因當時係大陸人士，無法處分
              該等權狀之情況下，要推論被告有竊盜之意圖，恐怕亦過於「擬制」
              或「猜測」；此外，又無積極證據證明被告甲○○有將取出之房地所
              有權狀或定期存款單據為己有之行為，自不能以告訴人秦興昌遺書上
              要將定存單給付予何人為由，逕認被告甲○○主觀上有據為己有之意
              圖。矧，斯時被告甲○○與告訴人之兒子乙○○為遺產分配紛擾不休
              之情況下，因伊在臺已舉目無親，故僅將取得之權狀、存單先予以保
              管，以求確保自己依法所得行使之權利，方以此為由延不交還，依前
              開判例意旨所述，亦不能認有據為己有之行為。而此種事實推論之可
              能性既然甚高，又符合常情，則，該項合理的可疑，自不得認為被告
              甲○○有何竊盜（如認被告甲○○持有鑰匙不等同持有保管箱時），
              甚或侵占（如認被告甲○○持有鑰匙等同持有該保管箱）之犯意。
    （四）此外，被告甲○○與告訴人之子乙○○已就告訴人秦興昌之遺產分配問題
          ，達成和解，有分割協議書在卷可參，本院復查無其他積極證據證明被告
          有何公訴人所指訴之竊盜犯行，因不能證明被告犯罪，揆諸前開說明，自
          應為被告無罪之諭知。
據上論結，應依刑事訴訟法第三百零一條第一項，判決如主文。
本案經檢察官侯名皇到庭執行職務。
中    華    民    國      八  十  九    年      七      月    二十      日
                                        臺灣臺北地方法院刑事第七庭
                                                    法  官  趙  子  榮
右正本證明與原本無異
如不服本判決應於判決送達後十日內向本院提出上訴狀
                                                    書記官  官  碧  玲
中    華    民    國      八  十  九    年      七      月    二十六    日


司法院資訊處製作；財團法人民間司法改革基金會備份。
